ACORDAO-COMPLETO-2433882

ACÓRDÃO 3901/2022 ATA 24/2022 - PRIMEIRA CÂMARA

VISTOS, relatados e discutidos estes autos de recurso de reconsideração interposto por José Maria da Silva Maia, ex-prefeito do Município de Borba/AM, gestão 2013-2016, contra o Acórdão 14585/2019-TCU-Primeira Câmara, relator E. Ministro-Substituto Weder de Oliveira, em sede de Tomada de Contas Especial instaurada pelo Ministério da Defesa (MD) em razão da inexecução do objeto do Convênio 490/PCN/2013, referente à construção do Centro de Convivência do Idoso.
ACORDAM os Ministros do Tribunal de Contas da União, reunidos em Sessão de Primeira Câmara, diante das razões expostas pelo Relator, em:
9.1. conhecer do recurso e, no mérito, negar-lhe provimento, mantendo os exatos termos da deliberação recorrida; e 
9.2. dar ciência desta decisão ao recorrente, ao Ministério da Defesa, à Procuradoria da República no Estado do Amazonas e demais interessados.

Recurso de reconsideração em tomada de contas especial

Primeira Câmara

Município de Borba - AM.

3. Interessados/Responsáveis/Recorrentes:
3.1. Responsável: Jose Maria da Silva Maia (XXX.882.672-XX).
3.2. Recorrente: Jose Maria da Silva Maia (XXX.882.672-XX)..

13.1. Ministro presente: Walton Alencar Rodrigues (Relator).
13.2. Ministros-Substitutos convocados: Augusto Sherman Cavalcanti (na Presidência) e André Luís de Carvalho.

WALTON ALENCAR RODRIGUES

Ministro-Substituto Weder de Oliveira.

Acolho, como relatório, a instrução da Serur (peça 52) , que contou coma anuência dos dirigentes (peças 53 e 54) e do MPTCU (peça 55) .
INTRODUÇÃO
1.	Trata-se de recurso de reconsideração interposto por José Maria da Silva Maia (peça 33) , contra o Acórdão 14585/2019-TCU-Primeira Câmara (peça 20) , da relatoria do Min. Weder de Oliveira. A deliberação recorrida apresenta o seguinte teor (destacando-se os itens impugnados) :
9.1. rejeitar as alegações de defesa apresentadas pelo Sr. José Maria da Silva Maia;
9.2. julgar irregulares as contas do Sr. José Maria da Silva Maia, com fundamento no art. 16, III, "c", da Lei 8.443/1992, e condená-lo ao pagamento das quantias a seguir especificadas, atualizadas monetariamente e acrescidas de juros de mora, calculados a partir das datas especificadas até a data do efetivo recolhimento, fixando o prazo de 15 (quinze) dias, a contar da notificação, para que comprovem, perante o Tribunal (art. 214, III, "a", do RI/TCU) , o recolhimento da dívida aos cofres do Tesouro Nacional, na forma da legislação em vigor:
	Valor original (R$) 
	Data da ocorrência

	499.992,62
	5/10/2015

9.3. aplicar ao Sr. José Maria da Silva Maia, com fundamento no art. 57 da Lei 8.443/1992 c/c art. 267 do RI/TCU, multa no valor de R$ 120.000,00 (cento e vinte mil reais) , fixando prazo de 15 (quinze) dias, a contar da notificação, para que comprove, perante este Tribunal (art. 214, III, "a", do RI/TCU) , o recolhimento da dívida aos cofres do Tesouro Nacional, atualizada monetariamente desde a data do presente acórdão até a do efetivo recolhimento, se for paga após o vencimento, na forma da legislação em vigor; 
9.4. autorizar, desde logo, nos termos do art. 28, II, da Lei 8.443/1992, a cobrança judicial da dívida, caso não atendidas as notificações;
9.5. encaminhar cópia desta deliberação à Procuradoria da República no Estado do Amazonas, em cumprimento ao disposto no § 3º do art. 16 da Lei 8.443/1992.
HISTÓRICO
2.	A tomada de contas especial (TCE) sob comento foi instaurada pelo Ministério da Defesa (MD) , em desfavor de José Maria da Silva Maia, ex-prefeito do Município de Borba/AM, gestão 2013-2016, em razão da inexecução total do objeto do Convênio 490/PCN/2013, referente à "construção do Centro de Convivência do Idoso", com vigência estipulada para o período de 7/11/2013 a 4/10/2016 (peça 1, p. 48-60) .
2.1.	O valor total de recursos previsto para a execução do convênio foi de R$ 1.050.000,00, sendo R$ 1.000.000,00 oriundos do MD e R$ 50.000,00 provenientes da contrapartida a ser aportada pelo convenente. Por intermédio de ordem bancária emitida em 5/10/2015, a União descentralizou R$ 500.000,00, relativos à primeira parcela prevista no ajuste (peça 1, p. 97) .
2.2.	As análises realizadas pelo MD acerca da prestação de contas da 1ª parcela concluíram que não houve a correta aplicação dos recursos, então não foi liberada a 2ª parcela (peça 2, 10-12 e 14-16) ) . A análise técnico-financeira concluiu que a parcela executada não possuía serventia, sendo, portanto, o fundamento para a instauração da TCE, uma vez que ocorreu dano ao erário no valor de R$ 499.997,95, deduzidos R$ 7,38, que tiveram sua prestação de contas aprovada (peça 2, p.  54-66, p. 67-69 e p. 79-80) .
2.3.	A responsabilidade pelo dano ao erário foi imputada ao ex-prefeito José Maria da Silva Maia, o qual permaneceu silente na fase interna da tomada de contas especial (peça 2, p. 88-94) . 
2.4.	No âmbito deste Tribunal, foi promovida a citação de José Maria da Silva Maia, conforme expedientes acostados às peças 9 e 10 deste processo. Após a análise de suas alegações de defesa, a Secretaria de Controle Externo de Tomada de Contas Especial (Secex-TCE) propôs, em pronunciamentos convergentes, julgar irregulares suas contas, condená-lo em débito e aplicar-lhe a multa prevista no art. 57 da Lei 8.443/1992 (peças 16, p. 6-7, 17 e 18) . 
2.5.	O MP/TCU (peça 19) e o relator concordaram com a proposta da unidade técnica (peça 21) , dando origem ao acórdão combatido.
2.6.	(3) Inconformado, o ex-prefeito interpôs recurso de reconsideração, solicitando a reforma do Acórdão 14585/2019-TCU-Primeira Câmara para afastar o débito e a multa que lhe foram imputados. No caso de não atendimento, solicita que o débito seja compartilhado com o prefeito sucessor. Se houver ainda  entendimento diverso, solicita que as contas sejam consideradas iliquidádeis. 
2.7. 	Passa-se à análise do presente recurso. 
ADMISSIBILIDADE
3.	Reitera-se os exames preliminares de admissibilidade contidos na peça 34, ratificados pelo Relator, Ministro Walton Alencar Rodrigues na peça 37, que concluiu pelo conhecimento do recurso, com a suspensão dos efeitos dos itens 9.2, 9.3 e 9.4  do Acórdão 14585/2019-TCU-Primeira Câmara. 
MÉRITO
4.	Delimitação
4.1.	 Constitui objeto do recurso as seguintes questões: 
	a) se a responsabilidade do recorrente deve ser afastada (peça 33, p. 3-10) ;
	b) se cabe a multa aplicada ao recorrente (peça 33, p. 10-14) ;
	c) se a boa-fé do recorrente pode ser comprovada (peça 33, p. 7 e p. 10-13;
5.	Se a responsabilidade do recorrente deve ser afastada (peça 33, p. 3-10) .
5.1.	O recorrente afirma que não cabe a responsabilidade que lhe foi imputada, com base nos seguintes argumentos:
	a) o recorrente recebeu somente o valor da 1ª parcela do Convênio 490/PCN/2013 para a execução inicial das ações previstas, no valor de R$ 500.000,00, em 5/10/2015;
	b) ocasionalmente, por questões e situações alheias a sua vontade, surgiram impropriedades nas ações que faziam parte da execução da 1ª parcela do referido convênio, mas essas ações estavam no plano de trabalho que ficou nos arquivos municipais, juntamente com a documentação que comprovava os gastos;
	c) tendo procedido a devida e correta aplicação dos recursos referentes à 1ª parcela do convênio em tela em  total benefício da população, a respectiva prestação de contas somente não foi encaminhada e aprovada por conta dos seguintes motivos:
	c.1) término do mandato do recorrente, que se deu em 31/12/2016;
	c.2) desinteresse do prefeito sucessor em reunir a documentação e prestar contas dos recursos da 1ª parcela, bem como solicitar a liberação da 2ª parcela para possibilitar a continuidade da obra;
	d) o prefeito sucessor, em vez de prestar contas para possibilitar a liberação da próxima  parcela, se eximiu e agiu com deslealdade para prejudicar o recorrente; 
	e) não houve continuidade das obras por questões meramente políticas, devendo o TCU julgar as contas do recorrente regulares;
	f) a responsabilidade pela não comprovação da boa e regular aplicação dos recursos deve ser direcionada única e exclusivamente ao prefeito sucessor, que por questões políticas e visando prejudicar o recorrente, deixou de prestar contas da 1ª parcela e, consequentemente, dar plena continuidade às obras;
	g) a tentativa de justificativa do prefeito sucessor foi apenas para se esquivar de sua responsabilidade e tentar prejudicar o recorrente, perante o Ministério da Defesa; 
	h) não há nos autos provas de que o recorrente tenha agido de forma improba, contra a administração pública, ou que tenha causado prejuízo ao erário, ou ainda que tenha se beneficiado dos recursos públicos federais;
	i) o recorrente agiu com boa-fé ao organizar os documentos relativos à prestação de contas da 1ª parcela, deixando-os nos arquivos da prefeitura;
	j) deve ser exigido do prefeito sucessor a documentação relativa aos gastos efetuados com o valor recebido da 1ª parcela, e deve lhe ser imputado débito solidário, pois o citado gestor deixou de dar continuidade à obra, deixando-a abandonada, o que ocasionou o prejuízo ao erário e aos cidadãos daquela municipalidade; 
	k) as contas foram julgadas irregulares sem evidenciar de maneira clara e comprobatória a prática de atos conta as normas e princípios legais, mesmo comprovando-se que o recorrente aplicou os recursos com inteira responsabilidade.
Análise
5.2.		 Os argumentos do recorrente não merecem prosperar. Cabe pontuar que a quase totalidade das razões recursais repete literalmente as alegações de defesa apresentadas à peça 14. Não obstante, seus argumentos serão devidamente analisados a seguir, em atenção ao efeito devolutivo do recurso. 
5.3.	O recorrente admite que a 1ª parcela que recebeu, em 5/10/2015, do convênio sob comento, foi aplicada em desacordo com o plano de trabalho, porém, não traz elementos comprovando que corrigiu as irregularidades motivadoras do parecer desfavorável à liberação da 2ª parcela, emitido em 11/7/2016, a seguir descritas (peça 2, p. 14-16) :
No Boletim de Medição deverá conter os seguintes dados: data de sua elaboração, período a que se refere, rubricado e identificado pelos engenheiros representantes das partes, fiscalização e execução, dentre outros;
Inserir Relatório fotográfico "robusto" que atesta a condução dos serviços, desde o seu início, de forma que este técnico possa confrontá-lo com os respectivos boletins de medição. Alerta-se que o mesmo deverá ter quantidade suficiente, de forma que possibilite a este técnico visualizar que os serviços mensurados nos respectivos boletins de medição foram, de fato, executados;
Justificar, de forma convincente e comprobatória, o que motivou o descompasso entre a condução dos serviços e o prazo estabelecido no cronograma físico-financeiro aprovado, utilizando-se de parecer técnico elaborado pelos engenheiros envolvidos na obra, folhas do Diário de Obra, fotos, dentre outros.
5.4.	Conforme registrado no referido parecer à peça 2, p. 15, ao contrário do que afirma o recorrente, não foi comprovada a correta aplicação dos recursos transferidos, muito menos a aplicação em benefício da população.
5.5.	Também é improcedente a tentativa de responsabilizar o prefeito sucessor, ainda que  solidariamente, tendo em vista que foi (1) o recorrente quem assinou o Convênio 490/DEPCN/2013 em 7/11/2013 (peça 1, p. 60) . Além disso, a (2) gestão dos recursos ocorreu integralmente na sua gestão, (3) sendo de sua responsabilidade o dever legal de prestar contas da 1ª parcela. 
5.6.	Ademais, está assente na jurisprudência do TCU que "prestar contas é uma obrigação pessoal, que independe de provocação de terceiro e que deve ser cumprida dentro de prazo certo" (Acórdão 13739/2018-TCU-Primeira Câmara, Rel. Augusto Shermann, 4060/2018-2ª Câmara, Rel. Aroldo Cedraz, 7438/2016-2ª Câmara, Rel. André de Carvalho) .  
5.7.	Não o fazendo, o recorrente incidiu em ato antieconômico, punível com a irregularidade das contas e a imposição de multa, conforme jurisprudência pacífica desta Corte de Contas (Acórdão 4838/2017-TCU-Segunda Câmara, Rel. Marcos Bemquerer, 855/2015-Plenário, Rel. Vital do Rêgo, 10043/2011-1ª Câmara, Rel. Walton Alencar Rodrigues, 2841/2007-2ª Câmara, Rel. Aroldo Cedraz) . 
5.8.	O gestor que sucedeu o recorrente  procedeu conforme a Súmula TCU 230, ajuizando ação civil pública com relação às irregularidades identificadas na execução do convênio em análise, adotando, portanto, as "medidas legais visando ao resguardo do patrimônio público". 
5.9.	(4) O recorrente teve pelo menos 5 meses  até o final do seu mandato para corrigir as falhas existentes na prestação de contas da 1ª parcela, mas optou por não adotar as providências para solucionar as pendências levantadas no Parecer de 11/07/2016 (peça 2, p. 14-16) , que levaram à não aprovação da prestação de contas da 1ª parcela. Diante de sua omissão, ocasionou, portanto, o dano ao erário que alega indevidamente inexistir, com consequente prejuízo à população.
5.10.	Ao contrário do que afirma o recorrente, foi evidenciada nos autos, de maneira clara e comprobatória, a motivação pela qual suas contas foram julgadas irregulares, a saber:
	a) na matriz de responsabilidade à peça 16, p. 8, a seguir descrita: 
	Irregularidade
	Responsáveis
	Período de Gestão
	Conduta
	Nexo de Causalidade
	Culpabilidade

	Ausência de funcionalidade do objeto do Convênio nº 490/PCN/2013, celebrado com a Prefeitura Municipal de Borba/ AM, tendo por objeto a "Construção de Centro de Convivência do Idoso "sem aproveitamento útil da parcela executada, por motivo de inexecução parcial, observando-se a rejeição da prestação de contas da 1ª parcela dos recursos liberados, com consequente não liberação da 2ª parcela prevista.
	José Maria da Silva Maia
	2013-2016
	Deixar de tomar as providências necessárias à conclusão de obra ou dos serviços pactuados objeto do Convênio nº 490/PCN/2013, celebrado com a Prefeitura Municipal de Borba/ AM, restando imprestável a parcela executada, seja por ter ficado a obra inacabada, seja porque os serviços executados não foram suficientes para obter o atingimento dos objetivos acordados.
	A ausência das providências necessárias à conclusão de obra ou dos serviços pactuados objeto do Convênio 490/PCN/2013 resultou na impossibilidade de aproveitamento da parcela executada, e, consequentemente, em prejuízo ao erário correspondente ao valor integral repassado
	Não há excludentes de ilicitude, de culpabilidade e de punibilidade.
É razoável supor que o responsável tinha consciência da ilicitude de sua conduta.
Era exigível conduta diversa da praticada.
Não há elementos que possam comprovar a ocorrência de boa-fé

	b) trecho do voto condutor do acórdão recorrido (peça 21, p. 2) :
11. Conforme instrução preliminar, a unidade instrutiva apontou que restou evidenciada nos autos a falta de funcionalidade da parcela executada, seja por ter ficado a obra inacabada, seja porque os serviços executados não foram suficientes para obter o atingimento dos objetivos acordados.
12. Ademais, consoante assinalado pelo MP/TCU, os recursos referentes à primeira parcela foram integralmente aplicados na gestão do Sr. José Maria da Silva Maia, o qual também foi o responsável pelo encaminhamento da prestação de contas, reprovada pelo concedente em julho de 2016, ainda no período em que o ex-prefeito estava à frente da administração municipal. 
13. Assim, devem ser rejeitadas as alegações de defesa apresentadas, com o julgamento pela irregularidade de suas contas, condenando-o em débito.
5.11.	Não há que se falar em boa-fé, como quis afirmar o recorrente, no ato de organizar os documentos relativos à prestação de contas da 1ª parcela, deixando-os nos arquivos da prefeitura, considerando que a obrigação constitucional do gestor que recebeu recursos públicos federais é prestar contas ao TCU, assim como o ônus de comprovar  a sua boa e correta aplicação, o que não correu no presente caso (5742/2016-1ª Câmara, Rel. Bruno Dantas, 2080/2013-Plenário, Rel. Ana Arraes e 3087/2009-1 Câmara, Rel. Augusto Nardes) . 
5.12.	A respeito da exigência de documentos relativos à prestação de contas ao prefeito sucessor, registra-se que eventuais dificuldades na obtenção dos documentos necessários à prestação de contas dos recursos geridos, inclusive as derivadas de ordem política, se não resolvidas administrativamente, devem ser levadas pelo responsável ao conhecimento do Poder Judiciário por meio de ação própria, uma vez que a responsabilidade pela comprovação da boa e regular aplicação dos recursos públicos é pessoal (Acórdão 1838/2019-TCU-Primeira Câmara, Rel. Vital do Rêgo) .
5.13.	Sobre a alegação de ausência de ação improba, cabe registrar que a apuração de responsabilidade nas matérias submetidas à apreciação do TCU não se vincula à indicação de conduta dolosa do agente, como quis asseverar o ora recorrente. Impõe-se ao gestor público o dever de demonstrar a boa e regular aplicação dos recursos sob sua guarda, sendo que a omissão ou falta de exação no cumprimento dessa obrigação induz à presunção de culpa, o que é suficiente para o julgamento pela irregularidade de suas contas e aplicação de multa (Acórdão 760/2013-TCU-Plenário, Rel. Ana Arraes, 1942/2012-2ª Câmara, Rel. Aroldo Cedraz, 1517/2012-1ª Câmara, Rel. Valmir Campelo) . 
5.14.		Assim, considerando a ausência de funcionalidade do objeto do Convênio 490/PCN/2013, sem aproveitamento útil da parcela executada, por motivo de inexecução parcial, o que ocasionou dano ao erário, este deve ser ressarcido pelo recorrente, permanecendo assim, sua responsabilização. 
6.		Se cabe a multa aplicada ao recorrente (peça 33, p. 10-14) .
6.1.	O recorrente afirma que houve equívoco na aplicação da multa, com base nos seguintes argumentos: 
	a) inexiste embasamento para a condenação em débito, segundo o qual possibilitaria o direcionamento da multa;	
	b) o objeto do convênio foi executado na forma possível, sendo atualmente utilizado pela população do Município;   
	c) a multa que lhe foi aplicada é desproporcional e infundada, conforme o art. 268, §2º do RI/TCU, transcrito à peça 33, p. 12-13, pois o recorrente agiu de boa-fé;
	d) não houve má-fé da parte do recorrente, visto que não restou evidenciada nos autos, como também não foi comprovada obtenção de vantagens econômicas ou outra qualquer;
	e) as impropriedades que fundamentaram a aplicação da multa são todas de natureza formal;
	f) a multa poderia ser relevada, sendo aplicado apenas recomendação; 
	g) não se considerou a moderação na aplicação da pena, nem o princípio da razoabilidade e proporcionalidade, visto que as irregularidades apontadas não eram de gravidade extrema;
	h) não se considerou o princípio do devido processo legal.
Análise
6.2.	Os argumentos do recorrente não merecem prosperar, considerando que a dosimetria da pena,  no âmbito do TCU, tem como balizadores o nível de gravidade dos ilícitos apurados, com a valoração das circunstâncias fáticas e jurídicas envolvidas, e a isonomia de tratamento com casos análogos. O Tribunal não realiza dosimetria objetiva da multa, comum à aplicação de normas do Direito Penal. Não há um rol de agravantes e atenuantes legalmente reconhecido (Acórdão 1137/2019-TCU-Primeira Câmara, Rel. Vital do Rêgo,  1427/2015-Plenário, Rel. Augusto Nardes, 9402/2015-2ª Câmara, Rel. André de Carvalho) .
6.3.	No caso, como já relatado no item 5.9, o recorrente incidiu em ato antieconômico, ocasionando dano ao erário, ante o objeto que restou inservível, fato já ratificado nos itens 5.3, 5.10 e 5.11 retro, não havendo que se falar em falta de embasamento para o débito ou que o objeto do convenio está sendo utilizado, muito menos que seria caso de mera impropriedade formal.
6.4.	Não se aplica, no caso, o art. 268 do RI/TCU, como quis argumentar o recorrente, tendo em vista que: (i) a boa-fé não pode ser presumida; (ii) não se aplica, no caso, a multa do art. 58, da Lei 8.443/1992 pois houve débito. Utilizou-se, portanto, a multa fundamentada no art. 57, da Lei 8.443/1992, a qual, estabelece, em caso de débito, como no presente processo,  quantia de até cem por cento do valor atualizado do dano causado ao erário
6.5.	Dessa forma, ao contrário do que afirma o recorrente, o princípio da motivação e da proporcionalidade foi plenamente observado, tendo em vista a dosimetria das sanções, como se demonstra a seguir. Tomando-se por base o valor atualizado do débito de R$ 499.992,62, desde a data de 5/10/2015 até a data do acórdão recorrido, tem-se, nos termos da legislação vigente, o montante de R$ 681.371,01, valor até o qual o Tribunal poderia ter aplicado multa. Entretanto, foi aplicada multa de R$ 120.000,00 ao gestor dos recursos, a qual não chegou a 20% do valor atualizado do débito.
6.6.		Registre-se que a responsabilização perante o TCU é de natureza subjetiva e prescinde de dolo ou má-fé do agente, bastando a configuração de culpa stricto sensu  (5787/2017-2ª Câmara, Rel. Vital do Rêgo, 2067/2015-Pleário, Rel. Bruno Dantas e 1135/2014-2ª Câmara, Rel. Ana Arraes) .
6.7.	O recorrente afirma ainda que não se considerou o princípio do devido processo legal, mas não traz elementos probatórios de suas alegações, razão pela qual resta improcedente tal afirmação.
6.8.	Assim, a penalidade aplicada ao recorrente foi adequada, devido a ocorrência de dano ao erário, de sua responsabilidade, ocasionado pela sua conduta ao deixar de tomar as providências necessárias à conclusão de obra ou dos serviços pactuados objeto do Convênio 490/PCN/2013, restando imprestável a parcela executada. 
7.		Se a boa-fé do recorrente pode ser comprovada (peça 33, p. 7, 10-13) . 
7.1.	O recorrente afirma que agiu com boa-fé, com base nos seguintes argumentos: 
	a) a boa-fé pode ser presumida;
	b) foram tomadas todas as medidas para resguardar o erário e para organização dos documentos relacionados à 1ª parcela do convênio em análise, os quais estão arquivados na sede da Prefeitura Municipal de Borba/AM;
	c) houve obediência à legislação e foi realizado o melhor para administração e para a municipalidade.
		Análise
7.2.	Não assiste razão ao responsável. 	A boa-fé, no âmbito dos processos do TCU, deve estar corroborada em contexto fático e de condutas propício ao reconhecimento dessa condição em favor do responsável, o que não ocorreu no presente caso (Acórdão 2742/2019-TCU-Segunda Câmara, da relatoria do Ministro Marcos Bemquerer, 7936/2018-2ª Câmara, da relatoria do Ministro Augusto Shermann, e 1894/2018, relatoria do Ministro Augusto Nardes) . 
7.3.	O conceito de boa-fé poderia ser ponderado, no âmbito do julgamento de contas, como meio suficiente para afastar o julgamento de irregularidade, condicionado à liquidação tempestiva do débito atualizado, ou seja, ao reconhecimento, pelo gestor, da existência do débito antes do julgamento final, bem como à devolução dos valores, o que também não ocorreu no caso em debate:
Art. 12. Verificada irregularidade nas contas, o Relator ou o Tribunal: [...]
§ 2° Reconhecida pelo Tribunal a boa-fé, a liquidação tempestiva do débito atualizado monetariamente sanará o processo, se não houver sido observada outra irregularidade nas contas.
7.4.	Conforme determina o § 2º do art. 202 do Regimento Interno do TCU, a unidade técnica entendeu não haver elementos para o reconhecimento da boa-fé, tendo o Tribunal, desde logo, proferido o julgamento de mérito pela irregularidade das contas, nos termos do § 6º do art. 202 do Regimento Interno do TCU (Acórdão 4326/2019-TCU-Primeira Câmara, da relatoria do Ministro Benjamin Zymler, 2935/2019-2ª Câmara e 5591/2018-1ª Câmara, da relatoria do Ministro Weder de Oliveira) . 
7.5.		Diante desses elementos, não é possível, aferir a boa-fé da recorrente, o que inviabiliza a desconstituição do acórdão recorrido para que lhe seja concedido novo prazo para o recolhimento do débito.
CONCLUSÃO
8.	Das análises anteriores, conclui-se que:
	a) permanece a responsabilização do recorrente, considerando a ausência de funcionalidade do objeto do Convênio 490/PCN/2013, sem aproveitamento útil da parcela executada, por motivo de inexecução parcial, o que ocasionou dano ao erário que deve ser ressarcido;
	b) Não houve equívoco na penalidade aplicada ao recorrente, devido à ocorrência de dano ao erário, de sua responsabilidade, ocasionado por deixar de tomar as providências necessárias à conclusão de obra/serviços pactuados no Convênio 490/PCN/2013, restando imprestável a parcela executada;
	c) não é possível, aferir a boa-fé da recorrente, o que inviabiliza a desconstituição do acórdão recorrido para que lhe seja concedido novo prazo para o recolhimento do débito.
Esse é o relatório.

Eurismar Matos da Silva (9221/OAB-AM) e Antônio das Chagas Ferreira Batista (4.177/OAB-AM), representando Jose Maria da Silva Maia.

Procurador Sergio Ricardo Costa Caribé.

TOMADA DE CONTAS ESPECIAL. CONVÊNIO. INEXECUÇÃO PARCIAL. DÉBITO. MULTA. RECURSO DE RECONSIDERAÇÃO. CONHECIMENTO. ADEQUADA RESPONSABILIZAÇÃO DO RECORRENTE. NÃO PROVIMENTO.

TOMADA DE CONTAS ESPECIAL (TCE)

Secretaria de Recursos (Serur); Secretaria de Controle Externo de Tomada de Contas Especial (SecexTCE).

Trata-se de recurso de reconsideração interposto por José Maria da Silva Maia, ex-prefeito do Município de Borba/AM, gestão 2013-2016, contra o Acórdão 14585/2019-TCU-Primeira Câmara, relator E. Ministro-Substituto Weder de Oliveira, em sede de Tomada de Contas Especial instaurada pelo Ministério da Defesa (MD) , referente à construção do Centro de Convivência do Idoso.
Nesse decisum, em razão da inexecução parcial do objeto do Convênio 490/PCN/2013, o recorrente teve suas contas julgadas irregulares, foi condenado a débito no valor original de                  R$ 499.992,62, referente à primeira parcela transferida do ajuste. Além disso, o ex-prefeito foi sancionado com a multa de R$ 120.000,00, com fundamento no art. 57 da Lei 8.443/1992. 
Originalmente, este processo tratou de tomada de contas especial instaurada pelo Ministério da Defesa (MD) , tendo o órgão concedente, na ocasião da realização da visita técnica, concluído que a fração de obra construída não possuía qualquer serventia para a finalidade prevista no convênio.
Irresignado, o responsável aduz, em síntese, o seguinte:
a) a prestação de contas somente não foi encaminhada por conta do desinteresse do prefeito sucessor em reunir a documentação e prestar contas dos recursos da 1ª parcela;
b) a responsabilidade pela não comprovação da boa e regular aplicação dos recursos deve ser direcionada única e exclusivamente ao prefeito sucessor;
c) não há nos autos provas de que o recorrente tenha agido de forma improba, contra a administração pública, ou que tenha causado prejuízo ao Erário, ou ainda que tenha se beneficiado dos recursos públicos federais;
d) o recorrente agiu com boa-fé ao organizar os documentos relativos à prestação de contas da 1ª parcela, deixando-os nos arquivos da prefeitura;
e) falta de embasamento para a condenação em débito e, consequentemente, da multa;
f) não se considerou o princípio da razoabilidade e da proporcionalidade na aplicação da multa, visto que as irregularidades apontadas não eram de gravidade extrema; e
g) não se considerou o princípio do devido processo legal.
As propostas uniformes da Serur e do MP/TCU são pelo conhecimento e não provimento do recurso.
Feito esse breve resumo, passo a decidir.
Conheço do recurso, uma vez atendidos os requisitos atinentes à espécie. 
No mérito, assiste razão aos pareceres prévios, que incorporo às minhas razões de decidir.
Primeiramente, ressalto que está assente na jurisprudência do Tribunal que prestar contas é uma obrigação pessoal, que independe de provocação de terceiro e deve ser cumprida dentro de prazo determinado. 
Nesse sentido, destaco que não deve prosperar a tentativa de responsabilizar o prefeito sucessor, ainda que solidariamente, porquanto os recursos referentes à primeira parcela do ajuste foram integralmente aplicados na gestão do recorrente. 
Em relação à prestação de contas da primeira parcela, o ex-prefeito a encaminhou ainda no período em que estava à frente da administração do município, tendo sido a mesma reprovada pela concedente em julho de 2016. Por conseguinte, não houve a liberação da segunda parcela do ajuste.
O recorrente teve, pelo menos, 5 meses até o final do seu mandato para corrigir as falhas existentes na prestação de contas da primeira parcela, mas optou por não adotar as providências necessárias para solucionar as pendências levantadas pela concedente.
Resta evidente que a obrigação da prestação de contas é de inteira responsabilidade do ex-prefeito, José Maria da Silva Maia, haja vista que a assinatura do Convênio 490/PCN/2013, em 7/11/2013, e a gestão dos recursos ocorreu integralmente no período em que esteve como gestor do Município de Borba/AM.
Em relação à ausência de irregularidade alegada pelo recorrente, observa-se nos autos, de forma inconteste, a falta de funcionalidade da parcela executada, seja por ter ficado a obra inacabada, seja porque os serviços executados não foram suficientes para obter o atingimento dos objetivos acordados.
Nesse sentido, a ausência de aproveitamento útil da obra, por motivo de inexecução parcial, ocasionou danos ao Erário, permanecendo inalterados os fundamentos que levaram à responsabilização do ex-prefeito. Portanto, não prospera o argumento do recorrente de que não há nos autos provas e embasamento para condenação em débito e aplicação da multa.
Não restou configurada a boa-fé do recorrente, pois a simples organização dos documentos na prefeitura não supre a obrigação constitucional do gestor que recebeu recursos públicos federais que é a de prestar contas ao TCU. 
Quanto à aplicação da multa, não prospera, por duas razões, o argumento do ex-prefeito de que a punição não atendeu ao princípio da proporcionalidade e da razoabilidade. 
A uma, o recorrente incidiu em ato antieconômico de extrema gravidade, dado que o objeto do Convênio restou inservível. 
A duas, a multa aplicada ao recorrente fora fundamentada no art. 57, da Lei 8.443/1992, a qual estabelece, em caso de débito, quantia de até cem por cento do valor atualizado do dano causado ao Erário. Nesse caso, considero atendidos os princípios da razoabilidade e da proporcionalidade haja vista que a multa aplicada foi de R$ 120.000,00, valor este que que não chegou a 20% do valor atualizado do débito.
O recorrente alega que houve desatendimento ao princípio do devido processo legal, mas não trouxe elementos probatórios de suas alegações, razão pela qual considero improcedente tal afirmação.
Por fim, não sendo infirmados os fundamentos da decisão proferida, nego provimento ao recurso.
Ante o exposto, voto por que o Tribunal adote o Acórdão que ora submeto à apreciação deste Colegiado.
TCU, Sala das Sessões, em 19 de julho de 2022.
WALTON ALENCAR RODRIGUES 
Relator